最高法院刑事判決　　　　　　　　　　　　　　　九十三年度台上字第二０二三號
　　上 訴 人　甲○○
右上訴人因常業重利案件，不服台灣高等法院台中分院中華民國九十年八月八日第二
審更審判決（九十年度上更(一)字第二一五號，起訴案號：台灣彰化地方法院檢察署八
十六年度偵字第八七二八號），提起上訴，本院判決如左：
    主  文
上訴駁回。
    理  由
按刑事訴訟法第三百七十七條規定：上訴於第三審法院，非以判決違背法令為理由，
不得為之。是提起第三審上訴，應以原判決違背法令為理由，係屬法定要件。如果上
訴理由狀並未依據卷內訴訟資料，具體指摘原判決不適用何種法則或如何適用不當，
或所指摘原判決違法情事，顯與法律規定得為第三審上訴理由之違法情形，不相適合
時，均應認其上訴為違背法律上之程式，予以駁回。本件原判決認定上訴人甲○○夥
同三、四名不詳姓名之成年人，共同基於常業重利之犯意聯絡，自民國八十二年間起
，在彰化縣溪湖鎮○○路上設立「溪湖汽車借款」，經營高利貸放款業務，或在加油
站張貼廣告，或在報紙刊登廣告以招攬業務，以０九三二｜五四八九八四號行動電話
為聯絡工具，貸款予需款急迫之人，借款人除須提出身分證、汽車或不動產質押外，
另須簽立同額支票或本票作為擔保，借款每萬元（新台幣，下同），十日利息約為一
千元至二千四百元不等，並預扣一至三期之利息，藉此取得與原本顯不相當之重利，
恃此維生，而為常業。適有王明東、林大棠、林文英、黃揚全等人自八十二年至八十
四年間，因需款孔急，向上訴人等分別借得如原判決附表所示之款項等情。因而撤銷
第一審之不當判決，改判仍論處上訴人共同乘他人急迫貸以金錢，而取得與原本顯不
相當之重利為常業罪刑。已綜核全部卷證資料，詳加斟酌論斷，敘明其所憑之證據及
認定之理由，而以上訴人否認犯罪所持之辯解為不足採，予以指駁綦詳，俱有卷存之
證據資料可資覆按。從形式上觀察，並無違背法令之情形存在。查共犯之姓名及犯罪
之地點、方法，除有特殊情形外，並非構成犯罪事實之要素，有罪判決關於共犯姓名
及犯罪地點、方法之記載，旨在辨別犯罪之同一性。原判決關於共同正犯僅記載為三
至四名不詳姓名之成年人，其犯罪之地點僅記載為在彰化縣溪湖鎮○○路上設立「溪
湖汽車借款」，其犯罪方法僅記載以０九三二｜五四八九八四號行動電話為聯絡工具
，依此項記載，已達於可得確定之程度，而無礙於犯罪同一性之辨別，自不生違背法
令之問題。又證人之陳述有部分前後不符，或相互間有所歧異時，究竟何者為可採，
法院仍得本其自由心證予以斟酌，非謂一有不符或矛盾，即應認其全部均為不可採信
，若其基本事實之陳述，果與真實性無礙時，仍非不得予以採信。上訴人夥同三、四
名不詳姓名之成年人在彰化縣溪湖鎮○○路上設立「溪湖汽車借款」，以０九三二｜
五四八九八四號行動電話為聯絡工具，共同經營地下錢莊生意，已據證人林大棠、黃
揚全、王明東證述屬實。雖該等證人就共犯之陳述，或曰僅向上訴人借貸，或稱尚有
其他三、四名不詳姓名之人。而就經營地下錢莊之地點，或謂在彰化縣溪湖鎮○○路
上，或言在外環道路上，然其基本事實之陳述，與真實性無礙，原審本其自由心證予
以斟酌，其採證並無違背證據法則。至證人許王寶隨、王明東於法務部調查局彰化縣
調查站證稱：上訴人向其調借六十萬元轉借予王明東，王明東以彰化市○○段三七五
號土地設定抵押權予伊，期限自八十五年三月十四日至六月十三日，有卷附之台灣省
彰化縣土地登記簿謄本可稽等語（見法務部調查局彰化調查站卷(二)第一至三、十二至
十三頁）。則原判決認定借款人除須提出身分證、汽車或不動產質押外，另須簽立同
額支票或本票作為擔保乙節，即非無所據，原判決雖漏未於附表編號１記載借款人王
明東曾提供不動產質押擔保乙節，尚無事實之記載與所採證據不相適合之違法可言。
復按行為人明知社會上有因急迫而舉債濟急，及因輕率或無經驗而從事舉債之情形，
預定苛刻條件，一俟他人告貸，藉以博取重利者，雖非對於特定人乘機利用，不能謂
非對於一般人具有犯罪之概括故意，即應論以刑法第三百四十五條之常業重利罪。借
款人黃揚全於偵查中證稱：「八十二年間因做生意需週轉，利用報紙刊登之廣告提供
車子向溪湖汽車借款八、九萬元，有開立本票並質押身分證，但不記得如何計息，但
比林文英所言（每萬元十天利息一千五百元）還高」等語（偵字第八七二八號卷第十
五、十六頁），已該當於常業重利罪之構成要件，不以預扣利息為必要。原判決以常
業重利罪論處上訴人罪刑，仍屬合法有據。末查刑事訴訟法所稱依法應於審判期日調
查之證據，係指與待證事實有重要關係，在客觀上顯有調查必要性之證據而言，故其
範圍並非漫無限制，必其證據與判斷待證事實之有無，具有關連性，得據以推翻原判
決所確認之事實，而為不同之認定，若僅係枝節性問題，或所證明之事項已臻明瞭，
當事人聲請調查之證據，僅在延滯訴訟，甚或就同一證據再度聲請調查，自均欠缺其
調查之必要性，原審未依聲請為無益之調查，皆無違法可言。上訴人設立「溪湖汽車
借款」，經營高利貸放款業務，或在加油站張貼廣告，或在報紙刊登廣告以招攬業務
，以０九三二｜五四八九八四號行動電話為聯絡工具，貸款予需款急迫之人，已據被
害人供述綦詳，事證明確。至該行動電話之租用人為誰？租用人與使用人是否相符？
上訴人何時開始使用該電話？其他共犯有無租用、使用該電話？均不具調查之必要性
，原判決未傳訊原租用人李耀彬為無益之調查，尤無違法可言。上訴意旨置原判決上
開明確論斷於不顧，對原審取捨證據及證據證明力判斷之審判職權行使，任憑己見，
或就同一證據資料為相異之評價，或就不影響於判決本旨事項再為事實上之爭辯，均
與法律規定得為第三審上訴理由之違法情形，不相適合，其上訴為違背法律上之程式
，應予駁回。
據上論結，應依刑事訴訟法第三百九十五條前段，判決如主文。
中　　　華　　　民　　　國　　九十三　　年　　　四　　　月　　二十二　　日
                              最高法院刑事第四庭
                                  審判長法官  紀　俊　乾
                                        法官  黃　正　興
                                        法官  劉　介　民
                                        法官  陳　東　誥
                                        法官  林　秀　夫
      右正本證明與原本無異
                                              書  記  官
中　　　華　　　民　　　國　　九十三　　年　　　四　　　月　　二十六　　日
                                                                        Ｑ
